臺灣高等法院民事判決　　　　　　　　　　　　　　九十二年度上字第一二一二號
　　　上　訴　人　任亨真
　　　右三人共同
　　　訴訟代理人　魏式瑜律師
　　　被上訴　人　台北縣淡水鎮農會
　　　法定代理人　王金全
　　　訴訟代理人　林耀立律師
右當事人間請求給付借款事件，上訴人對於中華民國九十二年七月七日臺灣士林地方
法院九十一年度訴字第六四號第一審判決，提起上訴，本院於中華民國九十三年三月
九日言詞辯論終結，判決如左：
    主      文
上訴駁回。
第二審訴訟費用由上訴人連帶負擔。
    事      實
甲、上訴人方面：
一、聲明：
  (一)原審判決廢棄。
  (二)駁回被上訴人之訴。
  (三)第一、二審訴訟費用由被上訴人負擔。
二、陳述：除與原判決記載相同者，茲引用之外，補陳略稱：
  (一)被上訴人就上訴人乙○○於八十三年一月二十四日，提供淡水鎮○○○段水碓小
    段三五之三、四五地號土地，向被上訴人申貸新台幣（以下同）二千一百萬元之
    貸款申請書及信用調查表皆係偽造的。
  (二)系爭借款係被上訴人連環詐欺上訴人之其中一環節：
  １被上訴人於楊國桓與曲琴華尚未成為被上訴人會員時，即於八十二年十一月二十
    日，經理事會決議通過核准授信並撥款予二人，而違反農會信用業務管理辦法第
    十條「農會信用部不得對非會員辦理放款」之規定。
  ２被上訴人於八十二年間，對每位會員放款最高額不得超過二千七百萬元，然其竟
    以分散貸款，集中使用方式，於八十二年十一月二十日，經理事會決議通過對楊
    國桓夫婦放款金額高達三千五百萬元。
  ３被上訴人於八十二年十一月二十六日，擬貸款予楊國桓與其妻曲琴華三千五百萬
    元時，對其二人竟未作任何之徵信調查即放款。
  ４楊國桓與曲琴華三千五百萬貸款案中，被上訴人計算核貸基準以每坪一萬元評估
    ，卻未附任何有關此評估之參考資料。且此貸款金額依被上訴人八十二年十一月
    二十日放款審查記錄所記載，竟與同日其他借貸案審查通過而核貸之標準不同，
    其他借貸案之核貸標準係以公告現值加計四成計算核貸金額，而本案卻恣意以一
    數字為核貸標準。
　５被上訴人於楊妻曲琴華八百萬元貸款案徵信調查其用途為「（國寶事業公司）國
    際石油投資屬實」、於楊國桓二千七百萬元貸款案徵信調查其用途為「經營花圃
    屬實」之虛偽不實徵信。
  ６八十二年三月楊國桓與其妻曲琴華停止支付利息時，被上訴人竟未向其二人為催
    繳之動作，反而分別於八十四年十月二十八日、八十五年十一月七日、及八十六
    年四月二十六日，發函予上訴人乙○○，要求上訴人乙○○另覓人頭債務人辦理
    變更或換單手續，並詐欺上訴人乙○○前揭變更或換單手續係為「維持您（即乙
    ○○）的權益」，逼迫上訴人乙○○找人頭債務人以換單方式，欲銷除楊國桓與
    曲琴華為債務人之記錄。
  ７於人頭債務人歐陽椿所借款項尚未入帳前，被上訴人即提前銷除楊國桓與曲琴華
    之債務。
　８被上訴人主動積極貸款予上訴人乙○○，以支付被上訴人職員林鄧志與楊國桓偽
    稱上訴人乙○○代理人而購買土地之尾款，而本案系爭貸款所提供擔保之土地淡
    水鎮蕃薯寮水碓小段第三五地號與上揭楊國桓與曲琴華三千五百萬貸款案中所提
    供擔保之土地相同，而此筆土地於貸款予楊國桓與曲琴華時，已係超額貸款，還
    有何價值可供擔保？設若，非被上訴人主動表示可再貸款予上訴人乙○○，徵諸
    一般常理，被上訴人為一金融機構，豈會同意上訴人持已無價值又非第一順位抵
    押權登記之土地為擔保而借款？
  ９被上訴人於八十三年十一月三十日覆審楊男二千七百萬元貸款案，並分別依次為
    楊男借款本息繳納正常、楊男信用狀況正常、以營收為還款來源、各種放款書類
    及憑證齊全、覆審時無發現不良債權致影響被上訴人債權、及擔保物之估價依被
    上訴人規定之不實勾選。
  １０綜上，為前揭徵信報告者係被上訴人職員林鄧志，該徵信報告並經被上訴人信用
    部主任高忠、總幹事李國雄審核批示通過。設若其等未與楊男勾結，何以其等高
    估擔保物價值而為超額放款？又被上訴人總幹事李國雄以被上訴人名義發函予上
    訴人乙○○，逼迫上訴人乙○○辦理變更或換單手續以消除楊男曲女債務，設若
    李國雄未與楊男勾結，何以其屢次積極要求上訴人乙○○辦理變更或換單手續？
    基此，被上訴人職員林鄧志、信用部主任高忠、及總幹事李國雄有與楊男共同勾
    結情，要無疑義。
  (三)由於被上訴人與楊國桓共同勾結而連環詐欺上訴人乙○○，故上訴人乙○○亦已
    發函撤銷上訴人等與被上訴人間之全部授信約定書、借據或保證契約，準此，被
    上訴人主張上訴人等應連帶給付被上訴人新台幣肆佰萬元整，並自民國八十九年
    九月二十七日起至清償日止，按年息７、９％計算之利息，暨自民國八十九年十
    月二十八日起至清償日止，其逾期在六個月以內者，另按上開利率１０％，逾期
    超過六個月以上部分，按上開利率２０％計付違約金，為無理由。又，縱或認為
    利息債務存在，由於現一般銀行利率極低，顯非民國八十三年訂約當時所得預料
    ，若仍依年利率百分之七點九計算利息，顯失公平。懇請鈞院降低上訴人等應給
    付之利息。
  (四)上訴人丙○○及甲○○之保證債務，自因借貸債務不存在而不存在。
  (五)本案違約金之約定並未特別指明為懲罰性質之違約金，係屬損害賠償預定性質之
    違約金，要無疑義。被上訴人除主張本金債權外，尚主張利息債權，則上訴人等
    應償還本金及利息，被上訴人並無受有任何損害。當無請求損害賠償預定性質違
    約金之餘地。縱或受有損害，約定之違約金過高請求核減至相當之數額。
三、證據：除援用第一審所提證據外，補提：貸款申請書、信用調查表、上訴人支付
    利息之存摺、剪報等影本為證。
乙、被上訴人方面：
一、聲明：
  (一)駁回上訴。
  (二)第二審訴訟費用由上訴人連帶負擔。
二、陳述：除與原判決記載相同者，茲引用之外，補陳略稱：
  (一)上訴人乙○○於民國八十五年六月二十六日邀同丙○○、甲○○為連帶保證人，
    向被上訴人借款四百萬元，約定九十年六月二十六日清償，利息按年息七·九％
    計付，遲延履行時除仍按上開利率外，逾期在六個月以內者，另按原定利率之ㄧ
    成加付違約金，逾期超過六個月以上者，加倍計付。上訴人繳清至八十九年九月
    二十六日止之利息，其餘部份迄未清償。
  (二)上訴人要求被上訴人提供基本利率調整乙事，雙方約定基本放款利率為８、５％
    ，加減碼年息０、６％計算，因此，自八十六年七月三十一日之八十九年五月二
    十日止，利率一直在９、１％～７、９％機動調整，而起訴時之放款利率為７、
    ９％亦為雙方所約定最低利率。
  (三)對上訴人所謂詐欺抗辯之陳述：
  １楊國桓、曲琴華夫妻詐欺乙案，經台灣板橋地方法院檢察署以八十四年偵字第七
    九三四號為不起訴處分，嗣經以八十五年偵續字第九號起訴，但經台灣板橋地方
    法院八十五年度易字第五一八○號及本院刑事庭八十六年度上易字第一五三四號
    判決無罪確定。
  ２被上訴人係法人組織，如何詐欺上訴人，應由上訴人舉證，但自始至終均無任何
    證據。且八十四年上訴人乙○○即認為楊國桓、曲琴華詐欺，並提出告訴，竟於
    八十五年六月二十六日，再向被上訴人借貸四百萬元，因此與楊國桓、曲琴華詐
    欺並無關係。
三、證據：除援用第一審所提證據外，補提：上訴人之放款交易明細表影本為證。
    理      由
一、被上訴人主張：上訴人乙○○於民國八十五年六月二十六日，邀同上訴人丙○○
    、甲○○為連帶保證人，向被上訴人借款新台幣（下同）四百萬元，約定於九十
    年六月二十六日清償，利息按年息百分之七點九計付，遲延履行時，除仍按上開
    利率計息外，逾期清償在六個月以內者，按上開利率百分之十；超過六個月者，
    按上開利率百分之二十計付違約金。詎上訴人乙○○除繳清至八十九年九月二十
    六日止之利息外，其餘部分迄未清償。依兩造擔保放款借據特約條款第一條及授
    信約定書第七條之約定，上訴人乙○○已喪失期限利益，應即全部清償。上訴人
    乙○○為借款人，上訴人丙○○、甲○○為連帶保證人，爰依消費借貸及連帶保
    證法律關係，提起本件訴訟，請求上訴人連帶給付四百萬元及自八十九年九月二
    十七日起至清償日止，按約定計算利息及違約金等語。
二、上訴人則以：上訴人乙○○於八十二年間，因欲出售其所有坐落台北縣淡水鎮蕃
    薯寮水碓小段第三五地號土地，經人介紹而與訴外人楊國桓相識。楊國桓及其配
    偶曲琴華，向乙○○詐稱其等為黨國元勳楊鶴齡之孫，現任國寶事業集團總裁，
    且新加坡國寶國際石油公司為曲琴華家族事業，認上訴人乙○○所有前開土地具
    開發價值，擬向上訴人乙○○價購，惟因資金須至八十三年四月始能自新加坡匯
    入，商請上訴人乙○○提供前開三五地號土地作為擔保，並任連帶保證人，供其
    等向被上訴人貸款，以購買鄰近同小段三五之三、四五地號土地。楊國桓等為取
    信於上訴人乙○○，願先將其等買受之三五之三、四五地號土地，登記為上訴人
    乙○○名義。俟新加坡資金匯至，楊國桓再將三五地號土地價金付與上訴人乙○
    ○，並清償對被上訴人貸款本息，上訴人乙○○則應將前開三五之三、四五地號
    土地移轉登記與楊國桓。上訴人乙○○因見楊國桓備受被上訴人禮遇，信以為真
    。乃於八十二年十一月二十六日，提供其所有前開三五地號土地與楊、曲二人向
    被上訴人設定抵押權，並任其等之連帶保證人。楊、曲二人因此向被上訴人貸得
    二千七百萬元、八百萬元。嗣楊國桓向乙○○稱「由於淡水農會規定每人最高限
    額僅能貸款三千五佰萬元，而我與妻曲琴華已向淡水農會貸款三千五佰萬元，無
    法再以自己名義向淡水農會貸款，我用我購買的第三五之三及第四五地號土地向
    銀行供擔保，可不可以幫個忙，借你的名義向淡水農會貸款？」，乙○○尋思既
    有土地可供擔保，且楊國桓八十三年四月即有大筆資金匯入，則任楊國桓之人頭
    債務人當無風險存在，遂慨然應允，並至被上訴人處簽下空白之授信約定書及借
    據等。嗣於八十二年十二月間，楊國桓於被上訴人職員林鄧志之介紹下，未經上
    訴人乙○○授權，擅以上訴人乙○○之代理人名義，以高於市價之價格向李萬益
    及廖雪華，購買淡水鎮蕃薯寮安子內小段一０四、六０至六二、一０三、一０三
    之一地號等六筆土地，共計價款一千六百六十萬元。嗣後，楊國桓向上訴人乙○
    ○表示：前揭六筆土地，擬登記於上訴人乙○○名下，再持該土地向被上訴人貸
    款。楊國桓並與被上訴人職員林鄧志，極力勸說上訴人乙○○幫忙，以利楊國桓
    達成購地開發淡水計劃。經上訴人婉拒，不願將前揭六筆土地登記於自己名下，
    再提供土地向被上訴人貸款。楊國桓遂於八十三年二月二十六日停止支付楊、曲
    二人向被上訴人分別貸得之二千七百萬元及八百萬元，及以上訴人乙○○為人頭
    債務人向被上訴人貸款二千一百萬元之利息。被上訴人非但未曾有向楊、曲二人
    催繳本息之行動，反而積極要求上訴人乙○○必須代替楊、曲二人繳交前揭貸款
    之本息，否則，擬拍賣上訴人乙○○所提供之土地以遂其債權。上訴人乙○○不
    甘畢生積蓄之土地遭被上訴人拍賣，迫於無奈不得不代楊、曲二人繳交利息。期
    間，由於上訴人乙○○僅係一介農民，並無資力支付鉅額利息，經被上訴人建議
    ，遂於八十五年六月二十六日，以丙○○、甲○○為連帶保證人，向被上訴人貸
    款四百萬元，用以支付鉅額利息。嗣於九十年二月間，上訴人乙○○委請律師，
    向被上訴人索取八十二年、八十三年間，楊國桓及其妻曲琴華與上訴人乙○○所
    簽訂之授信約定書與借據等文件，始赫然發現當初被上訴人處理楊國桓及其妻曲
    琴華等貸款之主辦人，竟係林鄧志。至此始發現原來被上訴人與楊國桓，自始即
    有勾結，共同詐騙上訴人乙○○。上訴人等業委請律師依民法第九十二條之規定
    ，函知被上訴人，撤銷上訴人等與被上訴人間之全部授信約定書、借據或保證契
    約。是以，被上訴人主張上訴人等應連帶給付被上訴人四百萬元，及約定利息、
    違約金，為無理由等語，資為抗辯。
三、本件被上訴人主張上訴人乙○○於八十五年六月二十六日，邀同其餘上訴人丙○
    ○、甲○○為連帶保證人，向被上訴人借款四百萬元，約定借款期間自八十五年
    六月二十六日起至九十年六月二十六日止，利息按被上訴人農會基本放款利率百
    分之八點五加碼年息百分之零點六計算；逾期付息或到期未履行債務時，除仍按
    上開利率計息外，逾期清償在六個月以內者，按上開利率百分之十，超過六個月
    者，按上開利率百分之二十計付違約金，且立約人對被上訴人所負之一切債務不
    依約清償本金或利息者無須由被上訴人事先通知或催告，得視為全部到期。而上
    訴人乙○○除繳清至八十九年九月二十六日止之利息外，其餘部分迄未清償等情
    ，有上訴人不爭執其簽名真正之借據及授信約定書可憑，並有轉帳支出及收入傳
    票、放款交易明細查詢表，在卷可證（見原審卷第九、十、四九、五○頁及本院
    卷第三七至三九頁），自堪信為真實。
四、上訴人雖辯稱：系爭借款契約係受被上訴人與楊國桓共同詐欺而簽立，上訴人任
    亨真已撤銷與被上訴人間之全部授信約定書、借據或保證契約，自無庸負借款及
    保證責任云云。惟按被詐欺而為意思表示者，依民法第九十二條第一項之規定，
    表意人固得撤銷其意思表示，惟主張被詐欺而為表示之當事人，應就此項事實負
    舉證之責任。（最高法院四十四年台上字第七五號判例參照）。所謂詐欺，係指
    欲使相對人陷於錯誤，故意示以不實之事，令其因錯誤而為意思表示者而言。（
    最高法院五十六年台上字第三三八○號判例參照）。故民法上之詐欺，必詐欺行
    為人有使他人陷於錯誤之故意，致該他人基於錯誤，而為不利於己之意思表示者
    ，始足當之。倘詐欺行為人欠缺主觀之詐欺故意，縱該他人或不免為錯誤之意思
    表示，仍與詐欺之法定要件不侔，無容其依民法第九十二條第一項規定撤銷意思
    表示之餘地。本件上訴人有與被上訴人簽具前揭借據、授信約定書，被上訴人並
    將借款以轉帳方式，匯入上訴人乙○○設於被上訴人信用部之帳戶內，有如前述
    ，並為上訴人所不爭之事實，是本件上訴人乙○○邀同其餘上訴人為連帶保證人
    ，向被上訴人借款四百萬元，被上訴人允借，並確實業已將上訴人乙○○之借款
    四百萬元，轉帳匯人上訴人乙○○之帳戶，揆諸上開說明，難謂有詐欺之可言，
    則上訴人任亨真所謂撤銷其意思表示，自不生撤銷之效力，上訴人之抗辯自無可
    取。至於上訴人乙○○與楊國桓及其配偶曲琴華間之債權債務關係，與本件四百
    萬元之貸款無涉，本院無庸再予論究。何況，上訴人乙○○告訴楊國桓及其配偶
    曲琴華詐欺之刑事案件（八十五年度偵續字第九號），業經本院刑事庭判決無罪
    確定，有本院刑事庭八十六年度上易字第一五三四號刑事判決可稽（見原審卷第
    五五至六十頁），益證上訴人之指訴不實。
五、上訴人又辯稱：被上訴人就上訴人乙○○於八十三年一月二十四日，提供淡水鎮
    ○○○段水碓小段三五之三、四五地號土地，向被上訴人申貸二千一百萬元之貸
    款申請書及信用調查表，皆係偽造的云云。惟依「貸款申請書」批示意見之記
    載：「依核貸額．．．辦首順位抵押權．．．設定辦竣後始可貸放。」，有該申
    請書可稽（見本院卷第二九頁），而辦理抵押權設定必須不動產權利人之印鑑章
    及印鑑證明書始可辦理，乃眾所皆知。按印章由本人或有權使用之人蓋用為常態
    ，由無權使用之人蓋用為變態，主張該變態事實之當事人，應負舉證責任（最高
    法院九十年度台上字第二三○八號判決參照）。上訴人並未就被上訴人偽造之事
    實，及與系爭借款之關連性，盡其舉證責任，其抗辯己難採取。而信用調查表係
    被上訴人內部徵信作業文書，亦無偽造問題。且每次借款係各自獨立之法律行為
    ，被上訴人係請求上訴人等返還系爭四百萬元之借款，核與上訴人乙○○於八十
    三年一月二十四日向被上訴人申貸之二千一百萬元貸款無關。且被上訴人請求上
    訴人乙○○等清償借款二千七百萬元、三百萬元、六百萬元等清償借款事件，業
    經原審法院、本院及最高法院判決上訴人乙○○敗訴確定，有被上訴人提出之原
    審法院九十年度重訴字第一一八號、九十年度訴字第二三二號、九十一年度重訴
    字第三四號；本院九十年度重上訴字第五一六號、九十一年度上字第六三六號、
    九十一年度重上字第四三○號及最高法院九十三年度台上字第四一號、九十二年
    度台上字第三○四號、九十二年度台上字第一七二四號民事判決可稽（見本院卷
    第九三至一六三頁），足見上訴人之抗辯，非有可取。
六、上訴人再辯稱：楊國桓與曲琴華尚未成為被上訴人會員時，即於八十二年十一月
    二十日，經理事會決議通過核准授信並撥款予二人，而違反農會信用業務管理辦
    法第十條之規定；對每位會員放款最高額不得超過二千七百萬元，然其竟以分散
    貸款，集中使用方式，對楊國桓夫婦放款金額高達三千五百萬元；被上訴人貸款
    予楊國桓與其妻曲琴華三千五百萬元，竟未作任何之徵信調查；被上訴人計算核
    貸基準以每坪一萬元評估，卻未附任何有關此評估之參考資料。且與同日其他借
    貸案審查通過而核貸之標準不同；楊妻曲琴華八百萬元貸款案徵信調查其用途為
    「（國寶事業公司）國際石油投資屬實」、楊國桓二千七百萬元貸款案徵信調查
    其用途為「經營花圃屬實」之虛偽不實徵信；楊國桓與其妻曲琴華停止支付利息
    時，被上訴人竟未向其二人為催繳之動作，反而要求上訴人乙○○辦理變更或換
    單手續；於債務人歐陽椿所借款項尚未入帳前，即提前銷除楊國桓與曲琴華之債
    務；一般常理，被上訴人為一金融機構，豈會同意上訴人持已無價值又非第一順
    位抵押權登記之土地為擔保而借款云云，縱使上訴人陳述屬實，亦係被上訴人內
    部行政管理問題，與本件系爭借款無涉。
七、上訴人復辯稱：違約金之約定並未特別指明為懲罰性質之違約金，係屬損害賠償
    預定性質之違約金，則上訴人等應償還本金及利息，被上訴人並無受有任何損害
    。縱或受有損害，約定之違約金過高，請求核減至相當之數額云云。惟按違約金
    有懲罰性質之違約金，及損害賠償預定性質之違約金，損害賠償額預定性違約金
    ，係一旦有債務不履行情事發生，債權人即不待舉證證明其所受損害係因債務不
    履行所致及損害額之多寡，均得按約定之違約金，請求債務人支付，反之債務人
    亦不得證明債權人未受損害或損害額不及違約金額之多，而請求減免賠償；債權
    人亦不得證明實際所受損害額多於違約金額，請求按所受損害賠償。但依民法第
    二百五十二條規定：「約定之違約金過高者，法院得減至相當數額。」法院審認
    違約金是否相當，仍須依一般客觀事實，社會經濟狀況及當事人所受損害情形，
    以為酌定標準（最高法院四十九年台上字第八○七號，五十一年台上字第一九號
    判例參照）。本件系爭借款所約定之違約金，係約定「逾期付息或到期未履行債
    務時，除仍按上開利率計息外，逾期清償在六個月以內者，按上開利率百分之十
    ，超過六個月者，按上開利率百分之二十計付違約金」，是本件系爭借款之違約
    金，為被上訴人除利息外請求賠償之唯一方式，應予屬損害賠償預定之性質，本
    院審酌上訴人乙○○除繳息至八十九年九月二十六日外，未再清償本息，及金融
    業違約金之標準，一般客觀事實，社會經濟狀況及被上訴人所受損害情形，被上
    訴人請求逾期在六個月以內者，按上開利率百分之十，超過六個月者，按上開利
    率百分之二十計付違約金，尚稱適當，上訴人請求酌減，核無可取。
八、按借用人應於約定期限內，返還與借用物種類、品質、數量相同之物；以支付金
　　錢為標的者，債權人得請求依法定利率計算之遲延利息。但約定利率較高者，仍
　　從其約定利率；另當事人得約定債務人不履行債務時，應支付違約金；數人負同
　　一債務，明示對於債權人各負全部給付之責任者，為連帶債務；連帶債務之債權
　　人，得對於債務人中之一人或數人或其全體，同時或先後請求全部或一部之給付
　　。連帶債務未全部履行前，全體債務人仍負連帶責任。民法第四百七十八條前段
　　、第二百三十三條第一項、第二百五十條第一項、第二百七十二條第一項、第二
　　百七十三條分別定有明文。本件上訴人乙○○邀同上訴人丙○○、甲○○為連帶
    保證人，向被上訴人借款四百萬元，並自民國八十九年九月二十六日起，未再按
    期繳納利息，應視為已全部到期，有如前述，則被上訴人本於消費借貸及連帶保
    證之法律關係，訴請上訴人連帶給付借款四百萬元，及約定之利息及違約金，即
    非無據。
九、綜上所述，被上訴人主張，為可採，上訴人所辯均無可取。從而，被上訴人本於
    消費借貸及連帶保證之法律關係，請求上訴人連帶給付四百萬元，及自民國八十
    九年九月二十七日起至清償日止，按年息百分之七．九計算之利息，暨自民國八
    十九年十月二十八日起至九十年四月二十七日止，按上開利率百分之十；自民國
    九十年四月二十八日起至清償日止，按上開利率百分之二十計付違約金，為有理
    由，應予准許。是則原審判命上訴人如數給付，於法並無不合。上訴意旨指摘原
    判決不當，求予廢棄改判，為無理由，應予駁回。
十、本件事證已臻明確，兩造其餘陳述及攻擊防禦方法，經審酌核與判決結果不生影
    響，不再一一論述，附此敘明。
據上論結，本件上訴為無理由，依民事訴訟法第四百四十九條第一項、第八十五條第
二項前段，判決如主文。
中　　　華　　　民　　　國　　九十三　　年　　　三　　　月　　二十三  　日
                                  民事第十庭
                                      審判長法  官  吳　景　源
                                            法  官  滕　允　潔
                                            法  官  連　正　義
正本係照原本作成。
如不服本判決，應於收受送達後二十日內向本院提出上訴書狀，其未表明上訴理由者
，應於提出上訴後二十日內向本院補提理由書狀（均須按他造當事人之人數附繕本）
上訴時應提出委任律師或具有律師資格之人之委任狀；委任有律師資格者，另應附具
律師資格證書及釋明委任人與受任人有民事訴訟法第四百六十六條之一第一項但書或
第二項（詳附註）所定關係之釋明文書影本。
中　　　華　　　民　　　國　　九十三　　年　　　三　　　月　　二十四　　日
　　　　　　　　　　　　　　　　　　　　　　書記官  張  永  中
附註：
民事訴訟法第四百六十六條之一（第一項、第二項）：
對於第二審判決上訴，上訴人應委任律師為訴訟代理人。但上訴人或其他法定代理人
具有律師資格者，不在此限。
上訴人之配偶、三親等內之血親、二親等內之姻親，或上訴人為法人、中央或地方機
關時，其所屬專任人員具有律師資格並經法院認為適當者，亦得為第三審訴訟代理人
。
